臺灣基隆地方法院民事判決
110年度訴字第400號
原      告  游宏月  
訴訟代理人  陳奕仲律師（法扶律師）
            劉雅榛律師（於110年7月13日解除委任）
被      告  董雪茹  


訴訟代理人  喬政翔律師（法扶律師）
上列當事人間請求返還不當得利事件，經臺灣彰化地方法院於民
國110年4月13日裁定移送前來（110年度訴字第363號），本院於
111年6月21日言詞辯論終結，判決如下：
    主  文
被告應給付原告新臺幣（下同）18萬2,000元，及自110年5月14
日起至清償日止，按年息5%計算之利息。
訴訟費用1萬8,919元，由被告負擔1,905元，餘由原告負擔。
本判決第1項得假執行。但被告如以18萬2,000元為原告預供擔保
，得免為假執行。
    事實及理由
一、原告起訴主張：
　㈠被告為訴外人石佩涓、石明興（下稱石佩涓2人）之母，石佩
    涓、石明興分別於79年12月12日、81年12月3日出生，石明
    興出生即患有腦性麻痺，為重度身心障礙患者，被告即於82
    年1月棄石佩涓2人於不顧，不知去向，未給付扶養費用，石
    佩涓2人之父石曜誠因吸毒、詐欺等犯罪經常入監服刑，並
    無穩定工作，石佩涓2人僅能由其爺爺奶奶照顧，嗣95年間
    其爺爺奶奶相繼過世，石佩涓2人只得寄居於其伯父石洧溙
    家中，由石洧溙之配偶即原告扶養照顧，然100年4月間原告
    之子罹患白血病需往來醫院，原告無法繼續照顧石明興，不
    得已將其送至養護中心。原告非石佩涓2人之扶養義務人，
    代為支付石佩涓95年2月至99年12月未成年期間、石明興95
    年2月至110年3月間之扶養費，因而受有損害，被告反受有
    不用負擔該期間扶養費之利益，原告自得本於不當得利之法
    律關係，請求被告返還其所受之利益。
　㈡參諸行政院主計總處公布之家庭收支調查表，以彰化縣95至1
    00年之平均每人月消費支出計算石佩涓2人每月所需受扶養
    之費用，被告應負擔1/2；又因石明興為第1、3、7類重度身
    心障礙者，平日需人照顧，無法工作，自100年5月入住養護
    中心，政府每月補助2萬元，除補助款外原告需再支出每月1
    萬2,000元，被告亦應負擔1/2，嗣其父石曜誠於106年10月1
    0日死亡，被告應全額負擔其後之扶養費，依此計算被告應
    負擔石佩涓2人之扶養費共180萬7,650元（計算式：石佩涓4
    1萬0,179元＋石明興139萬7,471元＝180萬7,650元），爰依民
    法第179條規定，請求被告返還原告代墊之扶養費180萬7,65
    0元等語。並聲明：被告應給付原告180萬7,650元及自起訴
    狀繕本送達翌日起至清償日止，按年息5%計算之利息。
二、被告答辯：被告於93年2月23日罹患情感性精神病，領有第1
    類輕度身心障礙證明，105至108年度收入皆不足20萬元、10
    9年收入25萬9,200元，自100年2月28日起因腰傷離職已無工
    作，且名下並無任何可供處分之財產，顯難以憑其收入維持
    自身生活，僅能靠配偶簡明元扶養，遑論支付子女之扶養費
    用，若需扶養子女，勢必耗費己身所有資力，被告確實無力
    扶養子女，請求依民法第1118條規定減免其扶養義務，況依
    石明興所住護理之家函覆，原告給付總額僅18萬3,424元，
    與原告請求金額差距甚大等語，並為答辯聲明：原告之訴駁
    回；如受不利判決，願供擔保請准免予假執行。
三、本院判斷：
　　原告主張被告為訴外人石佩涓2人之母，對其等有扶養義務
    ，石明興出生患有腦性麻痺，為第1、3、7類重度身心障礙
    者，然被告自81年起即未扶養石佩涓2人，亦未給付扶養費
    等情，業據原告提出石佩涓2人之戶籍謄本、石明興之中華
    民國身心障礙證明，且為被告所不爭執，堪信為真實。原告
    主張石佩涓2人原由其祖父母扶養，其祖父母於95年間死亡
    後由原告扶養，被告對此固不爭執，惟以上開情詞置辯，經
    查：
  ㈠按直系血親相互間互負扶養之義務；受扶養權利者，以不能
    維持生活而無謀生能力者為限，民法第1114條第1款、第111
    7條第1項分別定有明文。所謂不能維持生活，係指不能以自
    己之財產及勞力所得以維持自己之生活而言。又父母對於未
    成年之子女，依民法第1084條第2項規定有保護及教養之權
    利與義務，所謂保護及教養之權利義務，固包括扶養在內，
    惟此與父母依同法第1114條第1款所定對於成年之子女（直
    系血親卑親屬）所負之扶養義務，並不相同。前者為生活保
    持義務，並無須斟酌扶養者之扶養能力，身為扶養義務之父
    母雖無餘力，亦應犧牲自己原有生活程度而扶養子女。後者
    為生活扶助義務，其扶養之程度，應按受扶養權利者之需要
    ，與負扶養義務者之經濟能力及身分定之，此觀同法第1119
    條規定即明（最高法院107年度台簡抗字第148號民事裁定參
    照）。次按無法律上之原因而受利益，致他人受損害者，應
    返還其利益，民法第179條前段亦有明文。又扶養義務係屬
    一種債務，由他人履行扶養義務，基本上係屬第三人清償，
    而求償權乃不當得利返還請求權之型態。再第三人代為履行
    扶養義務，致扶養義務人得因此不必盡其應盡之扶養義務而
    受有利益，此時扶養義務人所受之利益為「免履行扶養義務
    」之利益，而第三人即因負擔非其義務之部分，而受有損害
    ，且兩者間亦有因果關係存在，應成立不當得利。故第三人
    已為子女之扶養者，對於應負擔扶養義務之人，就其應負擔
    部分，得依不當得利之法律關係請求返還。又依不當得利之
    法則請求返還不當得利，以無法律上之原因而受利益，致他
    人受有損害為其要件，故其得請求返還之範圍，應以對方所
    受之利益為度；且不當得利之利益返還應以受損害人實際受
    損害為其請求範圍，並以「損害大於利益，以利益為準；利
    益大於損害，以損害為準」為法理原則，不當得利為權益變
    動之公平衡量，其目的僅在使受益人所受利益返還予受損害
    人。是以，原告對其所主張因被告不當得利所受損害，即其
    實際所代墊之扶養費用應負有舉證之責，且所得請求之範圍
    不得逾於被告實際應負擔之扶養義務。
  ㈡原告主張自95年2月至99年12月扶養石佩涓，並按該期間彰化
    縣平均每人月消費支出請求被告負擔1/2共計41萬0,179元之
    代墊扶養費，然當事人主張有利於己之事實者，就其事實有
    舉證之責任，民事訴訟法第277條前段定有明文。原告固主
    張有支出石佩涓95年2月至99年12月之扶養費用，惟查石佩
    涓於97年1月31日與訴外人邱士益結婚，迄104年8月26日經
    法院決決離婚，有石佩涓之戶籍謄本在卷可稽（詳本院卷第
    71頁），而夫妻互負同居、扶養之義務，為民法第1001條、
    第1116-1條所明定，則石佩涓結婚後是否另受他人扶養，尚
    非無疑，而原告主張代墊石佩涓扶養費期間將近5年，如確
    實有支付其食衣住行、醫療保險、休閒娛樂等費用，衡情應
    有相關單據可供存查，然原告就此並未提出任何證據資料，
    足證確有實際支付石佩涓相關生活費用之事實，復參酌石佩
    涓之弟石明興領有低收入戶證明（詳臺灣彰化地方法院110
    年度家親聲字第124號卷〈下稱彰院卷〉第23頁），則同為低
    收入戶之石佩涓是否不曾請領各項政府補助，而無以支應其
    日常生活開銷，亦未見原告提出相關事證以明，佐以石佩涓
    尚有姑姑、大伯等其他血親（詳彰院卷第114頁），原告就
    其實際支出石佩涓相關日常生活費用乙節，始終未為任何舉
    證，並非已證明受有損害而不能證明其數額或證明顯有重大
    困難者（民事訴訟法第222條第2項參照），亦與父母扶養其
    未成年子女少有收集或留存單據之情形有間，自無從遽認原
    告確實支出石佩涓95年2月至99年12月之扶養費41萬0,179元
    ，是原告此部分之請求，難認有據，應予駁回。
  ㈢原告另主張自95年2月至110年3月扶養石明興，並按95年2月
    至100年4月彰化縣平均每人月消費支出之1/2、100年5月至1
    06年10月入住養護中心扣除政府補助後每月支出1萬2,000元
    之1/2即6,000元，其父死亡後106年11月至110年3月每月1萬
    2,000元計算，請求被告返還139萬7,471元之代墊扶養費等
    語。經查：
　⒈石明興屬彰化縣政府列冊多重障礙重度之身心障礙者，具有
    低收入戶身分，自100年6月23日開始安置，每月補助2萬元
    ，曾入住愛加倍身心障礙養護家園（已歇業）、洪宗鄰醫院
    附設護理之家、里仁診所附設護理之家、和安護理之家，現
    安置於仁堡護理之家等情，有該府110年3月9日、4月9日函
    等件可參，且為兩造所不爭執，觀諸石明興住居之「和安護
    理之家入住契約書」、仁堡護理之家「委託長期照護定型化
    契約書」（詳彰院卷第109-114頁、第139-151頁）係由原告
    擔任委託人或家屬代表簽訂，依約有繳交醫療準備金、照護
    費、自行負擔費用等義務，經本院分別函詢前開機構有關石
    明興入住期間及每月所需安置費用，查得其自103年10月30
    日至109年6月22日入住洪宗鄰醫院附設護理之家，繳費金額
    總計15萬3,058元，於109年6月22日至110年1月21日入住里
    仁診所附設護理之家，共繳納3萬0,366元，於110年1月21日
    至同年4月29日入住和安護理之家，相關費用依該表1至3月
    所載共2萬4,600元（計算式：600＋12,000＋6,000＋6,000＝24,
    600），有各該機構之函覆在卷可稽（詳本院卷第181-184頁
    、第189頁、彰院卷第105-107頁），堪認原告確有支出103
    年10月30日至110年3月31日石明興之長期照護費用共20萬8,
    024元（計算式：15萬3,058元＋3萬0,366元＋2萬4,600元＝20
    萬8,024元）。
　⒉至95年2月至103年10月29日期間，考量石明興出生患有腦性
    麻痺，乃重度多重障礙患者，其身心障礙證明亦載有「符合
    行動不便資格」，為被告所不爭執，且自100年6月23日即其
    18歲時開始安置於愛加倍身心障礙養護家園接受長期照護，
    足認石明興於95年2月至100年6月22日即其13歲至18歲期間
    ，亦有接受照顧養護之需求，雖由原告代為照護，而無現實
    相關長照費用之支出，應可認該基於親情關係而付出之勞力
    ，非可因此而加惠於扶養義務人，即亦可評價為金錢，而得
    向扶養義務人請求返還。被告雖主張若扶養子女將難以維持
    自己生活云云，然父母對其未成年子女之扶養義務為生活保
    持義務，應以被扶養人不可或缺之生活需求為標準，並與自
    己之生活程度相等，負共生存之義務，自不得因父母之一方
    經濟陷於困難而得免除此項義務。是被告此部分所辯，尚非
    可採。
　⒊本件被告應負擔其子石明興扶養費之數額，衡酌石明興自幼
    即具重度之多重障礙，需接受長期照養，18歲起即入住養護
    中心迄今，每月受有政府補助2萬元，除公費補助外之每月
    自費安置費用於103年起至110年3月為2,000元、2,500元、5
    ,500元、6,000元不等，因其父死亡自106年10月起領有國民
    年金遺屬年金給付每月3,628元（詳彰院卷第47-49頁），堪
    信石明興確有不能以自己之財產及勞力維持生活，而由原告
    支付其95年2月至110年3月之扶養費用之事實。原告雖主張
    入住養護中心前按彰化縣平均每人月消費支出、入住後按每
    月1萬2,000元計算扶養費云云，惟子女實際扶養費用之支出
    ，每因父母教養子女之觀念、子女之年齡、身體狀況、父母
    之工作、收入、社會經濟環境之變化等，而有不同，本院參
    酌原告之身心障礙情狀自95年2月迄今並無不同，被告之經
    濟狀況與臺灣彰化地方法院審理110年度家親聲字第124號石
    明興請求被告給付扶養費時相當，該院於前開案件經審酌被
    告之薪資所得、名下無財產、自身罹患輕度躁鬱症，每月向
    新北市政府領取補助3,772元等情，按受扶養權利者即石明
    興之需要，與負扶養義務者即被告間之經濟能力及身分等一
    切情狀，酌定認被告應負擔已成年石明興每月扶養費用為1,
    000元，且未經被告抗告而確定，基於相類之考量基礎，本
    院認被告於95年2月至110年3月，每月應負擔石明興之扶養
    費用亦以1,000元為適當。是被告於此期間應負擔之扶養費
    用為18萬2,000元（計算式：1,000元/月×182月＝182,000元
    ）。
四、綜上所述，被告於95年2月至110年3月間應負擔其子石明興
    之扶養費18萬2,000元迄未給付，而由原告代墊，被告因此
    減少扶養費用支出而獲有利益，致被告受有損害，故原告依
    不當得利之法律關係請求被告返還18萬2,000元，及自起訴
    狀繕本送達翌日即110年5月14日（詳臺灣彰化地方法院110
    年度訴字第363號卷第67頁）起至清償日止，按年息5%計算
    之利息，為有理由，應予准許，至逾此範圍之請求，則屬無
    據，應予駁回。
五、本件事證已臻明確，兩造其餘攻擊防禦方法及所提出之證據
    資料，經審酌核與本件判決結果無影響，爰不另予一一論列
    ，併此敘明。
六、本件訴訟費用即第一審裁判費為1萬8,919元，此外別無其他
    費用之支出，爰職權確定前開訴訟費用，由兩造按其勝敗之
    比例負擔，即由被告負擔1,905元（計算式：182,000/1,807
    ,650×18,919元＝1,905元，元以下四捨五入），餘由原告負
    擔。
七、本判決原告勝訴部分，所命給付之金額未逾50萬元，依民事
    訴訟法第389條第1項第5款規定，應依職權宣告假執行，並
    依聲請宣告被告預供相當之擔保金額後，得免為假執行。
八、結論：本件原告之訴為一部有理由，一部無理由，依民事訴
    訟法第79條、第389條第1項、第392條第2項，判決如主文。
中　　華　　民　　國　　111 　年　　7 　　月　 　5　　日
                  民事庭法　官　林淑鳳　　　　　
以上正本係照原本作成。
對於本件判決如有不服，應於收受送達後20日內向本院提出上訴
書狀，敘述上訴之理由，上訴於臺灣高等法院，並按他造當事人
之人數附具繕本。如委任律師提起上訴者，應一併繳納上訴審裁
判費。
中　　華　　民　　國　　111 　年　　7 　　月　 　5　　日
                        書記官　張景欣